【裁判字號】    91,上訴,2914
【裁判日期】    921218
【裁判案由】    水土保持法等
【裁判全文】
臺灣高等法院刑事判決                          九十一年度上訴字第二九一四號
    上  訴  人
    即  被  告  丙○○
右上訴人因違反水土保持法等案件，不服臺灣基隆地方法院九十年度訴字第五一號，
中華民國九十一年七月十二日第一審判決（起訴案號：臺灣基隆地方法院檢察署八十
九年度偵字第三一一二號、八十九年度偵字第四三三三號、八十九年度偵緝字第二八
一號）提起上訴，本院判決如左：
    主  文
原判決關於丙○○部分撤銷。
丙○○無罪。
    理  由
一、公訴意旨略以：被告丙○○於下列時、地違反水土保持法等犯行：
  (一)、被告丙○○明知山坡地之經營人，應依主管機關規定之水土保持技術規範，實
      施水土保持之處理與維護，渠明知地主徐不愛係向基隆市政府申請，在所有坐
      落基隆市七堵區○○○段東勢上股小段一二四之三地號山坡地保育區內從事農
      坡整地作業，竟於八十九年六月上旬未經申報開工，即以施作農坡整地，須挖
      填土石方作為幌子，在徐不愛所有之同小段一二四之一、之二、之三地號，並
      意圖為自己不法之利益，在毗臨同小段三二四地號之國有山坡地上，從事與核
      定計畫不符之山坡地開發，即供不特定人傾倒大量廢棄土於此，並自同年月中
      旬某日起僱用知情之庚○○，操作挖土機將傾倒之廢棄土夯實，庚○○亦基於
      共同之犯意，自斯時起，在該山坡地上開挖整地，其表土裸露遇水則沖蝕成溝
      ，致生水土流失。嗣於同年月十九日下午二時三十分左右，庚○○在該處以挖
      土機整地時，為基隆市政府會同當地里長等當場查獲，並扣得庚○○所有之推
      土機一部（目前委由陳煌征保管中）。
  (二)、被告丙○○、庚○○（業經原審判刑確定）、李再興（業經原審判刑確定）等
      三人均明知同小段一二九之三地號土地係私人李正吉所有、同小段一三○之一
      八地號土地係私人高東榮所有、同小段第三一七地號土地為國有，均屬山坡地
      保育區土地，惟因丙○○、庚○○於同年六月間在前述山坡地上傾倒廢土，污
      染山澗水源，影響瑪東里居民之飲用水質，致里長會同基隆市政府人員前往阻
      止，後丙○○便與李再興（即同小段一二四之一等土地之前地主）協調，周某
      允諾鑿井供地方飲用，鑿井地點由李再興決定。於同年八月上旬，丙○○乃指
      示庚○○負責鑿井現場及機具調度，至於鑿井支出則由丙○○全部負責。於同
      年八月十日李再興竟未經地主同意，亦未向主管機關申請許可，擅自擇定在基
      隆市○○區○○街四十八號後方他人山坡地，由庚○○從事鑿井開發工作。是
      丙○○、庚○○基於同一概括犯意，與李再興基於犯意連絡，未經主管機關許
      可，且意圖為自己或第三人之不法利益，於同年八月十二日起，由丙○○出資
      ，而庚○○任工頭，僱用掘井工人二名、推土機司機二名，在李再興所擇定之
      地點以挖土機掘井，擅自在前述私人及國有土地開挖整地鑿井，致生該山坡地
      土壤鬆軟裸露，有水土流失之虞，迨同年八月十五日十六時三十分左右，為基
      隆市政府建設局農林課人員查獲，因認被告丙○○涉犯山坡地保育條例第三十
      四條第一項、第三十五條第三項，水土保持法第三十二條第一項、第三十三條
      第三項，刑法第三百二十條第二項之罪嫌。
二、訊據被告丙○○堅決否認有何違反山坡地保育利用條例等犯行，辯稱：伊僅係乙○○找來的人頭，出面與地主戊○○簽訂土地租賃契約，承租戊○○（徐不愛之
    子）所有前揭土地，至於傾倒廢棄土的事，伊完全不知情，伊根本不認識庚○○
    ，更無僱佣庚○○，庚○○是乙○○找來的怪手司機，伊並不知庚○○去挖土的
    ，此案與伊無關等語。
三、公訴人認被告丙○○犯有前揭罪嫌，無非係以：(一)庚○○之供述，(二)證人乙○○
    之證言；(三)證人高東榮，(四)李正吉之證言；(五)基隆市政府八十九年七月七日基
    府建農字第○五八○五二號函、基隆市山坡地查報取締案件現場勘查紀錄、現場
    照片十幀、履勘筆錄、現場相片廿二幀、基隆市政府八十九年七月廿八日基府
    建農字第○七四六七四號函、基隆市山坡地查報取締案件現場勘查紀錄、現場相
    片七幀等證據為其主要論據。
四、按「犯罪事實應依證據認定之，無證據不得認定犯罪事實」；又「不能證明被告
    犯罪者，應諭知無罪之判決」，刑事訴訟法第一百五十四條第二項、第三百零一
    條第一項分別定有明文。又「事實之認定，應憑證據，如未發現相當證據不足以
    證明，自不能以推測或擬制之方法，為裁判基礎」，最高法院四十年台上字第八
    六號著有判例。再「認定不利於被告之事實，須依積極證據，茍積極證據不足為
    不利於被告事實之認定時，即應為有利於被告之認定，更不必有何有利之證據」
    ，最高法院三十年上字第八一六號著有判例；而所謂「積極證據足以為不利被告
    事實之認定」係指據為訴訟上證明之全盤證據資料，在客觀上已達於通常一般之
    人均不致於有所懷疑，而得確信被告確曾犯罪之程度，若未達到此一程度，而有
    合理懷疑之存在時，即無從為有罪之認定，最高法院七十六年台上字第四九八六
    號著有判例。經查：
  (一)、關於公訴意旨(一)之部分：
  １、坐落於基隆市七堵區○○○段東勢上股小段一二四之一、一二四之二、一二四
      之三地號土地為戊○○所有，同小段三一六地號為李明宗所有，三二四地號為
      中華民國所有，且經行政院核定及台灣省政府公告屬於山坡地保育利用條例及
      水土保持法所稱之山坡地之事實，雖有基隆市政府九十年二月十六日（九Ｏ）
      基府建農字第○一二七○三號函在卷（見原審卷第三二頁至第三七頁）可佐，
      惟此僅證明該地是山坡地之事實，無從證明被告有挖土之事實。又民國八十九
      年六月十九日下午二時三十分許，基隆市政府建設局農林課辛○○據報，前往
      基隆市七堵區○○○段東勢上股小段一二四之一、之二、之三及三二四地號即
      基隆市七堵區○○○○道路旁山坡地，會同基隆市警察局第三分局瑪陵派出所
      查獲「違規人：庚○○，未經申請許可，擅自於山坡地範圍內傾倒廢棄土石及
      整地」之事實，固有「基隆市山坡地查報取締案件現場勘查紀錄」及「地籍圖
      」在卷（基隆市警察局刑事案件偵查卷宗第十一頁及第十二頁；偵字第三一一
      二號偵查卷第十六頁、十七頁）及照片十幀（基隆市警察局刑事案件偵查卷宗
      第二一頁及第二四頁；偵字第三一一二號偵查卷第十八頁、第十九頁）可佐，
      惟查：證人辛○○於九十二年四月九日本院訊問時稱：「六月十九日去現場勘
      查時，有里長、警察等都已經在現場，當時有看到一台挖土機及很多車輛（一
      般的車輛），違規的情形，是當天勘查後我有去領地籍圖謄本，根據地籍圖謄
      本去判斷，嗣後並沒有再拿地籍圖謄本去現場比對挖土的坐落位置及面積，當
      天並沒有地政人員去確定位置，我無法確定挖土機之確實座落位置與面積，必
      須經過測量。」等語（本院卷第一三四頁至第一三六頁），證人即當日前往現
      場之基隆市警察局第三分局之警員甲○○到本院結證稱：「當時沒有鑑界，並
      沒有就挖土的位置確定挖土確實座落位置」等語（本院卷第一三二頁），足徵
      上開「勘查紀錄」及「地籍圖」，僅能證明查獲「未經申請許可，擅自於山坡
      地範圍內傾倒廢棄土石及整地」之客觀事實，由於未經地政機關之測量，是以
      實際違規情形之座落位置及挖土面積如何，均無法獲得證明。
  ２、檢察官於八十九年十月九日會同有關單位前往基隆市七堵區○○○○道路旁山
      坡地履勘並測量，固有檢察官之勘驗筆錄及照片多幀在卷（偵字第三一一二號
      偵查卷第五一頁至五五頁）及地政事務所之複丈圖（原審卷第二十一頁至第二
      十三頁）可佐，惟此僅能證明檢察官履勘現場時之現況，無從證明被告丙○○
      有無指示庚○○挖土之行為。
  ３、地主戊○○與被告丙○○二人於八十九年六月一日在「林達傑律師事務所」就
      戊○○所有坐落「基隆市七堵區○○○段東勢上股小段一二四之一、之二、之
      三、之七、之八及一二八號地號」等六筆土地出租於被告丙○○之事，訂立「
      土地租用契約書」之事實，有「土地租用契約書」在卷（基隆市警察局刑事案
      件偵查卷宗第十七頁至第十九頁、本院卷第一一三頁至第一一六頁）可稽，證
      人戊○○於本院訊問時證稱：「當初跟我接洽的是乙○○，丙○○沒有出面與
      我接洽，簽約是在律師那裡，至於丙○○與乙○○之間是何關係，我不清楚。
      乙○○拿了好幾張支票，金額總共二百萬元給我的，支票是丁○○開的。在洽
      談的過程中，丙○○都沒有出現，丙○○只有在律師事務所簽約的時候才出現
      。當初來跟我談的人，有二個阿勇，還有一個叫輝的，有時候是二個阿勇與阿
      輝來談，有時候是一個阿勇和那個輝來談。」等語（本院卷第一九一頁；第一
      Ｏ四頁）；「阿輝、阿勇他們說他們要承租，要找一個自己的人來簽約，究竟
      是合夥，還是什麼關係，我不知道，直到律師事務所簽約的時候才知道丙○○
      這個人。我沒有跟丙○○談租約的事情。因為阿輝說是他們自己的人來簽約，
      所以就約在律師事務所，我有要求要依法定程序處理，所以才會在律師事務所
      簽約，對方就派丙○○來簽約。阿輝、阿勇跟簽約的人是什麼關係，我並不知
      道」等語（本院卷第一Ｏ六頁），證人乙○○於本院證稱：「阿輝是我的朋友
      ，我不知道他的本名，那時候是阿輝與阿水談的，談的時候是阿輝與我去找阿
      水談的」等語（本院卷第一四九頁），足徵與地主戊○○洽談土地承租事宜之
      人是「阿勇」、「阿輝」，並非被告丙○○，被告丙○○僅係簽約名義人而已
      ！
  ４、另戊○○以其母親徐不愛名義向基隆市政府申請辦理「基隆市七堵區○○○段
      東勢上股小段一二四之三地號農地整坡作業」簡易水土保持計畫之事，業經基
      隆市政府於八十九年五月二十三日審核完竣並同意開工之申請之事實，亦有基
      隆市政府八十九年五月二十九日（八九）基府農字第Ｏ四四二三一號函及八十
      九年六月十七日（八九）基府建農字第Ｏ四九四二四號函在卷（基隆市警察局
      刑事案件偵查卷宗第十五頁、第十六頁；本院卷第一一七頁）可證，足徵本件
      土地確實要作農地整坡作業且經主管機關同意開工申請之事實屬實，是以被告
      丙○○辯稱：「本件挖土有許可，且主管機關同意開工」等語，尚非無據。至
      於其中一二四之三地號以戊○○之母徐不愛之名義，向基隆市政府申請辦理農
      地整坡作業簡易水土保持計畫經核可後，未向基隆市政府辦理開工申報手續即
      擅自施工，且施工內容、項目亦與原核定計畫不符，非屬農地整坡，此有基隆
      市政府（八九）基府建農字第Ｏ四四二三一號、（八九）基府建農字第Ｏ五八
      Ｏ五二號函影本各一份在卷可稽（見警卷第一卷第十五頁、第十三頁），惟此
      僅能證明施工內容與申請計畫內容不符，並無從證明該挖土者確實是被告丙○○所為，故無從為不利被告丙○○之判斷。
  ５、證人庚○○於本院訊問時證稱：「我之前並沒有見過丙○○，直到警察局作筆
      錄才看到丙○○」等語（本院卷第九十八頁），此外，證人庚○○於本院更證
      稱：「我要挖之前，地主阿水有來看，他只是大約講一下填土的範圍有多寬，
      有指給我看，說到時候會來申請鑑界，不要超過他指的範圍。後來檢察官來測
      量時說有一些是公有地。是經過測量才知，我當時並不知道有公有地，只知道
      地主許可要證件。」等語（本院卷第九九頁），可知連操作怪手的庚○○都不
      知是否在中華民國所有之第三二四地號土地上挖土，被告丙○○僅係出名簽訂
      土地租約之人又如何知道會在第二二四號地號上挖土？
  ６、證人戊○○於本院結證稱：「在開工拜拜之前，我有去指界給阿輝、阿勇看，
      我出租土地的界線在哪，他們有叫一個測量的人測過，指出大約的位置。」等
      語（本院卷第一Ｏ七頁），足見挖土之人確實有意在承租土地內挖土，否則何
      須指界？被告丙○○於本院訊問時自承：「阿勇就是乙○○，乙○○給我五萬
      元當人頭，要我去簽名當契約的承租人，其他的事情，我不管，我沒有作任何
      行為，其他的事情都是阿輝、阿勇他們去處理的」等語（本院卷第一Ｏ八頁）
      ，綜上各節可知，被告丙○○辯稱：「我是乙○○的人頭，我只負責簽約，其
      他的事，我都不知道，何況地主有說基隆市政府有核可，我訂的契約包括『一
      二四之一、之二、之三、之七、之八及一二八號地號』等六筆土地，他們在契
      約內的土地挖土，並沒有犯罪，至於他們要在三二四地號挖土，不是我指示的
      ，也不關我的事」等語不虛，自可採信。
  ７、按「證人就其本人親身經歷目擊之事實經過，到庭而為陳述，其證言固得採為
      被告犯罪之證據；惟證人以聞自他人在審判外之陳述作為內容，到庭而為轉述
      者，則屬傳聞證據，不得採為判決之基礎。」最高法院八八年度台上字第四一
      六九號判決採同一見解。證人庚○○經基隆市警察局第三分局瑪陵派出所警員
      甲○○詢問時，雖供稱：「是一個丙○○叫我整地，並將廢棄土石填平」云云
      （基隆市警察局刑事案件偵查卷宗第六頁），於原審亦供稱：「當時乙○○跟
      我講雇主是被告丙○○，我不認識丙○○」云云（原審卷第一三九頁），惟證
      人庚○○於九十二年三月十九日本院訊問時稱：「乙○○僱用我去操作挖土機
      傾倒廢土，我本身是開怪手的司機，本件是乙○○來找我，我以前在工地就認
      識乙○○，這次是他打電話跟我聯絡說『有工作可以作，問我是否要作』，我
      們約好在基隆市七堵區○○○○段的工地見面，乙○○要我去整地，別人會把
      廢棄土拿來倒，我再將土填平。乙○○有拿一張名片給我，說他們老板是丙○○，說地要整地護坡。至於丙○○本人，我並沒有見過，直到在警察局時，我
      才看到丙○○本人。至於我在八十九年六月十九日的警訊筆錄，因為乙○○說
      老板是丙○○，我才說老板是丙○○，我不知道乙○○與丙○○之間的關係怎
      樣。跟我接洽的人都是乙○○，後來我在警察局才知道丙○○是正確的老板。
      所以我才會在警察局說一個叫做丙○○的人叫我整地，實際上叫我整地的人是
      乙○○，乙○○說他的老板是丙○○。」等語（見本院卷第九十七頁至一○○
      頁），由此可知，庚○○於警詢時稱「是一個丙○○叫我整地，並將廢棄土石
      填平」云云，純係庚○○聽聞乙○○之傳聞陳述，並無證據能力，證人乙○○
      到本院結證稱：「我有打電話庚○○找到基隆市七堵區○○○段整理土地」；
      「我有跟庚○○說，丙○○是老闆」等語（本院卷第一四六頁、第一四八頁）
      ，足徵確實是乙○○找庚○○去挖土之事實無誤，自難依庚○○之上開警詢之
      傳聞陳述筆錄而認定本件整地案是丙○○所為。
  ８、被告丙○○辯稱：伊僅係乙○○的人頭等語（本院卷第一五一頁），而證人乙○○則稱「我是受僱於丙○○」云云（偵緝字第二八一頁第二十六頁反面），
      檢察官於八十九年十月六日訊問時亦懷疑被告丙○○是人頭（詳見偵緝字第二
      八一頁第六頁反面），是以本件挖土行為是何人授意，即本案被告丙○○是否
      構成犯罪之重要關鍵，茲說明如下。
    (1)、依證人戊○○之證言可知，簽約是由乙○○與一個阿輝的人出面洽談，乙○○拿出丁○○所簽發之支票二百萬元，被告丙○○並未出面洽談，丙○○僅
        係至律師事務所簽約而已。設被告丙○○果真是負責人，為何丙○○沒有出
        面與戊○○洽談？或謂丙○○是幕後負責人，為何丙○○沒有簽發支票？
    (2)、依證人庚○○之前揭證言可知，找庚○○去挖土的是乙○○，並非丙○○，
        益徵本件庚○○之挖土行為，係依乙○○之指示而辦理，並非依丙○○之指
        示而挖土之事實至明，至於丙○○、乙○○二人之內部關係如何，二人各執
        一詞。
    (3)、證人乙○○到本院證稱：「丙○○與阿水他們說好要整地，那時候他們在，
        我有在場，那是丙○○租地要耕種。」云云（本院卷第一四七頁），與證人
        戊○○前揭證稱：「是阿勇、阿輝來找我洽談，我沒有見過丙○○這個人」
        等語不符，且被告丙○○當時的身分是「政情世界雜誌社副主任」，有被告
        丙○○
        宗第二Ｏ頁；本院卷第一一六頁），另被告於八十九年十月六日經警緝獲時
        提出之名片，亦僅記載「包青天出版社負責人」、「前連合電視台節目主持
        人」，有名片附卷（偵緝字第二八一號偵查卷第五頁），並無有關農作資訊
        之記載，是以證人乙○○稱：「那是丙○○租地要耕種。」云云，顯非事實
        ，自不足採。
    (4)、證人乙○○到本院證稱：「丙○○是經我的朋友己○○介紹而認識的」等語
        （本院卷第一五一頁），被告丙○○亦稱：「我因為己○○介紹而認識乙○○，在那時候，乙○○說他要找人頭，我對填土沒有內行，我怎麼可能去承
        租土地，我與地主也不認識，是乙○○與地主戊○○接洽的，找我當人頭，
        簽約時給我五萬元，其他的事情，我都不知道。」等語（本院卷第一五一頁
        ）。證人己○○到本院證稱：「乙○○、丙○○二人是在我家打麻將時認識
        的，乙○○是從事土方的人。」等語（本院卷第一七五），證人丁○○到本
        院結證稱：「我真的不認識丙○○，我從事土方工作」等語（本院卷第一七
        六頁），與本案有關的乙○○、丁○○二人都是從事土方工作之人，乙○○
        並拿丁○○所簽發二百萬元之支票交付地主戊○○，至於被告丙○○，並無
        證據證明其係從事土方工作或農作耕種之人，是以被告丙○○並無僱佣乙○○之動機，其於本院訊問時辯稱：「阿勇就是乙○○，乙○○給我五萬元當
        人頭，要我去簽名當契約的承租人，其他的事情，我不管，我沒有作任何行
        為，其他的事情都是阿輝、阿勇他們去處理的」等語（本院卷第一Ｏ八頁）
        ，較為可採，證人乙○○與被告丙○○有利害衝突關係，且乙○○所陳「我
        受僱於丙○○」一節，又無其他可資佐證，是以尚難依證人乙○○之證言而
        認定本件被告丙○○有僱佣庚○○「挖填土石方，從事與核定計畫不符之山
        坡地開發，供不特定人傾倒大量廢棄土」之犯行。
  ９、至於基隆市政府八十九年七月七日基府建農字第○五八○五二號函、基隆市
      山坡地查報取締案件現場勘查紀錄、現場照片十幀、履勘筆錄、現場相片廿二
      幀等證據，僅能證明客觀上有挖土之事實，但無從證明確實是被告丙○○僱佣
      乙○○或庚○○從事上開挖土行為，尚難據此等證據而為不利被告丙○○之認
      定。
  (二)、關於公訴意旨(二)之部分：
  １、民國八十九年八月十五日下午四時三十分許，基隆市政府建設局農林課辛○○
      據報，前往基隆市七堵區○○○段東勢上股小段一二九之三、一三Ｏ之一八、
      三一七地號即基隆市○○區○○里○○街四八號左方小山坡地，會同基隆市安
      樂地政事務所賴金城、基隆市七堵區公所顏欽銘等人，查獲「現場有五名工人
      ，一名為工頭，二名負責掘井，二名操作挖土機，姓名年籍均不詳，未經申請
      許可，擅自於山坡地範圍內開挖整地及掘井」之事實，固有「基隆市山坡地查
      報取締案件現場勘查紀錄」及「照片六幀」在卷（基隆市警察局刑事案件偵查
      卷宗第二二至第二四）可佐，經基隆市政府於八十九年八月二十八日以（八九
      ）基府建農字第Ｏ七四六七四號函基隆市警察局查辦，有該函在卷（基隆市警
      察局刑事案件偵查卷宗第二Ｏ）可稽，惟查上開「勘查紀錄」及「照片」，僅
      能證明查獲「未經申請許可，擅自於山坡地範圍內開挖整地及掘井」之客觀事
      實，由於未經地政機關之測量，是以實際違規情形之座落位置及挖土面積如何
      ，均無法獲得證明。
  ２、證人李再興於八十九年九月十一日到基隆市警察局第三分局詢問時供稱：「有
      一姓周的人到我家找我，並拿一張丙○○的名片，因為我當時不在家，他就把
      名片拿給我太太，並說名片上的人就是整地的老板」等語（基隆市警察局刑事
      案件偵查卷宗第三頁），證人李再興既未見到拿丙○○名片之本人，是以該人
      是否即係被告丙○○本人，不無疑問。
  ３、按「犯罪事實應憑有證據能力之證據認定之；證人以聞自原始證人在審判外之
      陳述作為內容之陳述，純屬傳聞之詞，其既未親自聞見或經歷其所陳述之事實
      ，法院縱令於審判期日對其訊問，或由被告對其詰問，亦無從擔保其陳述內容
      之真實性；又因原始證人非親自到庭作證，法院無從命其具結而為誠實之陳述
      ，亦無從由被告直接對之進行詰問，以確認該傳聞陳述之真偽，殊有違事實審
      法院之證據調查應採直接主義及刑事訴訟法第一百六十六條之立法原意，尤有
      害於被告依憲法第八條第一項正當法律程序所保障之對質及詰問權暨第十六條
      訴訟基本權所保障之防禦權。故應認證人之傳聞證言不具證據能力，不得以之
      作為認定犯罪事實之依據。」最高法院八十七年度台上字第三四七三號判決採
      同一見解。本件證人庚○○經基隆市警察局第三分局通知於八十九年十月六日
      到局接受詢問時稱：「本來我是在八十九年六月份受雇整理瑪陵坑段東勢上股
      小段一二四之一起地號土地，我記得是六月十七日開工當天，一個當地的居民
      綽號『流氓』的男子就帶幾個當地居民到工地阻止，並說你們在這裡施工整地
      ，我們住在下方的人就都沒有水喝，你們要幫我們設法解決，後來我聽說我老
      板與綽號『流氓』等人協調好，並已調好械具，『流氓』他要怎麼做或做在那
      裡，你就聽他安排，大約八月十日左右，我到瑪陵去找『流氓』，他就帶我到
      那裡去掘井，並說這裡的土地是他們的，掘在這裡沒有關係。」；「我老板年
      」云云（基隆市警察局刑事案件偵查卷宗第五頁、第六頁），證人庚○○上開
      「我的老闆是丙○○」；「後來我聽說我老板與綽號『流氓』等人協調好」之
      陳述，係庚○○聽聞他人陳述之傳聞陳述，並無證據能力，自不得據此而為不
      利被告丙○○之認定。
  ４、證人庚○○於八十九年十月十九日檢察官訊問時供述：「我是現場負責人，工
      人是我找的，山井有兩個，挖士機有兩具，都是我的，沒有跟丙○○接觸，我
      有他們的名片；」等語（偵字第四三三三號偵查卷第二二頁），證人庚○○既
      未與丙○○接觸，是以其持有之名片，應係他人所交付，是以證人庚○○之上
      開陳述，仍無從證明被告丙○○指示庚○○前往掘井之事實。證人庚○○於檢
      察官訊問時供稱：「是乙○○帶我去找李再興講的，丙○○沒有帶我去找李再
      興。阿勇叫我跟李再興配合」；「阿輝是在挖井前一個禮拜左右來找我，告訴
      我說，老闆是丙○○派他來跟我配合。等語（偵字第四三三三號偵查卷第四九
      頁反面至第五十頁）；於原審訊問時供稱：「是阿輝跟我協調開水井的事」（
      原審卷第一八四頁）；證人庚○○於本院證稱：「地主李再興說要挖井供居民
      使用，水井也是乙○○找我去挖的，乙○○要我與地主配合要挖哪裡就挖哪裡
      ，乙○○說錢他們老板要出。挖水井的時候，並沒有看過丙○○」等語（本院
      卷第一Ｏ一頁），益徵庚○○所持有丙○○之名片，係乙○○所交付的，庚○○所稱「老闆是丙○○」是聽聞乙○○之傳聞陳述，無證據能力，自不得為不
      利被告丙○○之認定。
  ５、證人李再興於八十九年十月二十五日檢察官訊問時供述：「有一個叫『阿輝』
      的人說：『要不然，我挖水井給你們喝」；「我不知道『阿輝』跟『阿水』什
      麼關係，『阿輝』我不認識，『阿水』以前是在我們那邊當過警察，我們認識
      很久了，『阿水』帶『阿輝』到我家去找我，『阿水』說，他要把地租給『阿
      輝』，我不知道地租給『阿輝』了沒有」；「庚○○及『阿輝』到我家跟我談
      挖井之事」；「（問：你在警中說有一個老闆姓周，為何現在說『阿輝』？）
      答：是『阿水』帶去的，就說他叫『阿輝』，本名叫什麼，我不知道」；「那
      個叫『阿輝』的人拿『丙○○』的名片給我的」等語（偵字第四三三三號偵查
      卷第二十八頁反面至第二十九頁反面），益徵與李再興接觸洽談掘井之事的人
      即戊○○、「阿輝」及庚○○，丙○○自始至終均未參與，李再興持有之名片
      ，是「阿輝」所交付，致李再興誤認「阿輝」即係「丙○○」。如前所述，與
      地主戊○○洽談租地事者是乙○○及「阿輝」之人，丙○○並未參與，是以戊○○帶去與李再興洽談挖井之「阿輝」，應與洽談土地租約者，應係同一人，
      但並非被告丙○○本人至明。
  ６、至於證人乙○○於偵查中結證：「丙○○有和我去找一個綽號『流氓』的李姓
      所以要求要挖一個井給他們。」云云（見偵緝字二八一號偵查卷第二七頁反面
      ），其中提及「丙○○有和我去找一個綽號『流氓』的李姓男子（按即被告李
      再興）」與李再興所供不符，且證人庚○○於原審亦陳稱：「我們去做拓寬沒
      多久，被告李再興那邊的住戶就說水源被污染，要求我們開井，乙○○與阿輝
      去協調」等語（原審卷第一四Ｏ頁），故證人乙○○稱：「丙○○與我去找李
      再興」云云，顯非事實，自無從為不利被告之認定。
  ７、至於證人高東榮於八十九年十一月二十日檢察官訊問時證稱：「我不知道李再
      興與挖井的人有何關係，我也不知道是誰要挖井給我們使用」等語；證人李正
      吉於人八十九年十一月二十日檢察官訊問時證稱：「挖井的事情，事先我都不
      知道，我是事後才曉得，我去現場，根本沒有挖掘什麼井，只是在土地邊緣有
      被整理過。」等語（偵字第四三三三號偵查卷第三十六頁反面），均無從為不
      利被告丙○○之認定。至於證人楊秀雄於八十九年十一月二十日檢察官訊問時
      證稱：「我沒有見過這個姓周的，姓周的要賠償高阿來，是高阿來告訴我的，
      我也不知道要在那邊挖井。」等語（偵字第四三三三號偵查卷第三十六頁反面
      ），係證人楊秀雄聽聞高阿來之傳聞陳述，並無證據能力，亦無從為不利被告
      丙○○之認定。
  ８、證人乙○○雖於偵查中供稱：「挖井的錢原本講好是由丙○○這邊出」云云（
      見偵緝字二八一號偵查卷第二七頁反面），惟為被告丙○○所否認，如前所述
      ，被告丙○○與乙○○有利害衝突關係，是以證人乙○○上開證言是否實在，
      並無其他證據可資佐證下，自難為不利被告丙○○之判斷。
  ９、至於基隆市政府八十九年七月廿八日基府建農字第○七四六七四號函、基隆
      市山坡地查報取締案件現場勘查紀錄、現場相片七幀等證據，僅能證明客觀上
      有掘井之事實，但無從證明確實是丙○○僱佣庚○○從事上開掘井行為，尚難
      據此等證據而為不利被告丙○○之認定。
  (三)、上開山坡地開發整地及掘井之行為已造成水土流失等情，雖經原審到場勘驗明
      確，有九十一年四月三十日、九十一年五月二十三日刑事勘驗筆錄二份暨現況
      照片三張在卷（原審卷第一四九頁至第一五一頁；第一六五頁）可稽，並經原
      審函請國立海洋大學河海工程學系鑑定結果認定：「一、本地段山坡地在不受
      人為施工干擾情況下，應無水土流失之虞。現場勘查顯示，被告係於一二四地
      號山坡上闢建施工道路，另於七堵區○○街四十八號後方山坡上開挖土方掘井
      。二、現場勘查顯示，一二四地號山坡原為植生覆蓋情況良好之坡地，... 現
      場勘查顯示，被告係將舊有道路拓寬一至二公尺，所堆置之土方量應超過五十
      立方公尺，故被告於施工過程確已造成水土流失。三、大同街四十八號後方之
      掘井工程，... 施工人員在進行掘井過程中，確已造成水土流失之事實。」固
      有原審之勘驗筆錄、照片數禎及國立海洋大學九十一年五月七日九一海河字第
      Ｏ三一七九號函附卷（原審卷第一五八頁至第一六一頁）可憑，惟查此等證據
      ，僅能證明客觀上有挖土、掘井致造成水土流失之事實，但無從證明確實是丙○○僱佣乙○○或庚○○從事上開挖土、掘井行為，尚難據此等證據而為不利
      被告丙○○之認定。
  (四)、此外，復查無其他積極證據足以證明被告丙○○確有公訴人所指訴違反水土保
      持法等犯行，既不能證明被告犯罪，自應諭知被告丙○○無罪。
五、原審未為詳察，就被告丙○○部分予以論罪科刑，尚有未合。被告丙○○上訴否
    認有違反水土保持法等犯行，指摘原判決不當，為有理由，自應由本院將原判決
    關於被告丙○○之部分予以撤銷，改為被告丙○○無罪之判決。
據上論斷，應依刑事訴訟法第三百六十九條第一項前段、第三百六十四條、第三百零
一條第一項，判決如主文。
本案經檢察官周誠南到庭執行職務。
中      華      民      國    九十二    年     十二     月     十八     日
                              臺灣高等法院刑事第二庭
                                  審判長法  官  蔡  長  溪
                                        法  官  楊  貴  志
                                        法  官  林  俊  益
右正本證明與原本無異。
如不服本判決，應於收受送達後十日內向本院提出上訴書狀，其未敘述上訴之理由者
並得於提起上訴後十日內向本院補提理由書。
                                        書記官  陳  明  琴
中      華      民      國    九十二    年     十二     月     十八     日


司法院資訊處製作；財團法人民間司法改革基金會備份。
